【裁判字號】    99,判,688
【裁判日期】    990715
【裁判案由】    所得稅法
【裁判全文】
最  高  行  政  法  院  判  決
                                       99年度判字第688號
上  訴  人  甲○○
被 上訴 人  財政部臺北市國稅局
代  表  人  凌忠嫄
上列當事人間所得稅法事件，上訴人對於中華民國97年7月2日臺
北高等行政法院96年度訴字第2385號判決，提起上訴，本院判決
如下：
    主  文
原判決關於罰鍰（除復查決定追減部分外）及該訴訟費用部分均
廢棄。
廢棄部分訴願決定及原處分（除追減部分外之復查決定）均撤銷
。
其餘上訴駁回。
廢棄部分第一審及上訴審訴訟費用由被上訴人負擔，駁回部分上
訴審訴訟費用由上訴人負擔。
    理  由
一、上訴人係新加坡商曼氏期貨股份有限公司臺灣分公司（下稱
    曼氏期貨公司）之負責人，即所得稅法第89條規定之扣繳義
    務人，該公司於民國91、92年度給付國外營利事業美國TTS
    等公司因提供國外之期貨交易平台聯結，供國內下手期貨商
    對國外期貨商品直接下單以完成期貨複委託交易所產生之傳
    輸費用合計新臺幣（下同）1,265萬7,740元、112萬3,089元
    （下稱系爭費用），未依行為時所得稅法第88條及第92條規
    定於給付時扣繳稅款並申報扣繳憑單，案經被上訴人查獲，
    乃限期責令上訴人補繳應扣未扣稅款253萬1,548元、22萬4,
    618元，並依行為時所得稅法第114條第1款規定處1倍罰鍰25
    3萬1,548元、22萬4,618元。上訴人不服，申經復查結果，
    扣繳稅款部分未獲變更，惟因罰鍰應計至百元止，復查決定
    乃就罰鍰予以追減48元、18元，變更核定罰鍰為253萬1,500
    元及22萬4,600元。上訴人仍不服，循序提起行政訴訟，經
    原審判決駁回，乃提起本件上訴。
二、上訴人起訴主張：系爭費用係依據曼氏期貨公司與TTS公司
    簽訂之「訂單作業／交易執行合約」支付。而該合約第1條
    規定TTS之權利與義務包括：A、訂單執行；B、交易確認；C
    、執行平倉；D、展示資料。第2條規定：A、交易及結算；B
    、佣金與費用：給付人必須在收到TTS帳單的10天之內，支
    付TTS佣金與費用......。則曼氏期貨公司給付外國公司之
    系爭費用為佣金及手續費，其性質為境外提供勞務報酬，依
    財政部82年3月30日臺財稅第821480043號函及所得稅法第8
    條第3款規定，非屬中華民國來源所得，自不發生扣繳所得
    稅之問題。且本件縱應扣繳，扣繳稅額之計算亦應以所得而
    非系爭費用全額為基礎。又曼氏期貨公司歷年來均以佣金列
    報，被上訴人例行扣繳檢查及營利事業所得稅之查核，從未
    輔導上訴人扣繳，事隔多年後始令上訴人扣繳，實質上已違
    反信賴保護原則等語，求為判決訴願決定及原處分均撤銷。
三、被上訴人則以：系爭費用為曼氏期貨公司給付美國TTS等公
    司因複委託交易產生之報酬，而美國TTS等公司所提供之服
    務，並非零距離面對面進行，而是透過電腦網路聯結。即系
    爭複委託交易之傳輸費用，其期貨交易平台雖由美國TTS等
    公司在中華民國境外提供，惟曼氏期貨公司透過TTS介面軟
    體與其聯結，形同將期貨交易平台延伸至中華民國境內。又
    依曼氏期貨公司與美國TTS公司簽訂之合約書所載，曼氏期
    貨公司給付美國TTS等公司之系爭費用，應屬曼氏期貨公司
    取得使用上開「TTS介面軟體」之對價，並非勞務之報酬，
    究其性質非屬所得稅法第8條第6款所稱之權利金，亦非屬同
    條第1款至第10款所定之各項所得，故應認其為同條第11款
    所稱之「在中華民國境內取得之其他收益」。至財政部82年
    3月30日臺財稅第821480043號函釋所述非中華民國來源所得
    ，係指勞務提供地與使用地均在國外，未與國內產生連結，
    與本件尚有不同，自難予援用，亦與信賴保護原則無涉。另
    依行為時各類所得扣繳率標準第3條第9款規定，本件系爭扣
    繳標的為按曼氏期貨公司給付額1,265萬7,740元及112萬3,0
    89元扣取百分之二十之扣繳稅款，上訴人主張應按所得額扣
    繳云云，亦無足採等語，資為抗辯，求為判決駁回上訴人之
    訴。
四、原審斟酌全辯論意旨及調查證據之結果，以：（一）本件依
    曼氏期貨公司與美國TTS等公司簽訂之「訂單作業／交易執
    行合約」及該公司提出之佣金支出明細可知，曼氏期貨公司
    依該合約給付美國TTS等公司者，係包括美國TTS公司因提供
    訂單執行、交易確認、執行平倉及展示資料等服務而收取之
    期貨佣金報酬；及提供國外之期貨交易平台聯結，供國內下
    手期貨商對國外期貨商品直接下單以完成期貨複委託交易所
    產生之傳輸費用，二者之服務內容及性質並不相同。而系爭
    美國TTS等公司提供之期貨交易平台雖在中華民國境外，惟
    曼氏期貨公司透過TTS介面軟體及網際網路方式與其聯結，
    形同將期貨交易平台延伸至中華民國境內。且依該公司與美
    國TTS等公司簽訂之上開合約內容可知，曼氏期貨公司給付
    美國TTS等公司之系爭傳輸費用，應屬曼氏期貨公司取得使
    用上開「TTS介面軟體」之對價，並非勞務之報酬，核其情
    形雖與所得稅法第8條第6款規定類似，然不涉及特定或專屬
    性、獨有之特殊技術、秘密方法或登記有案之特許權利，其
    性質非屬所得稅法第8條第6款所稱之權利金，又非屬同條第
    1款至第10款所定之各項所得，故應認其為同條第11款所稱
    之「在中華民國境內取得之其他收益」。上訴人將曼氏期貨
    公司給付美國TTS等公司之期貨佣金報酬與系爭傳輸費用混
    為一談，主張依財政部82年3月30日臺財稅第821480043號函
    釋：「外國期貨經紀商......及其他相關機構部分：在中華
    民國境外提供勞務而自國內期貨經紀商收取之佣金、手續費
    ，非屬中華民國來源所得，......」，非屬中華民國來源所
    得云云，洵無足採。（二）如前所述，美國TTS等公司取自
    曼氏期貨公司之系爭傳輸費用係屬中華民國來源所得，依行
    為時所得稅法第88、89條第1項第2款規定，應由給付事業之
    負責人依行為時各類所得扣繳率標準第3條第9款規定，於給
    付時按給付額扣取百分之二十。其依法應予扣繳而未扣繳，
    自有違法故意；縱無故意，其應注意相關稅法規定，又無不
    能注意情事，竟疏未注意，亦難解其過失之責。又所得稅法
    第24條規定所得額，與所得稅法第88條第1項第2款及前揭扣
    繳率標準規定之扣繳率扣繳稅款，其規範之內容及目的均不
    同，上訴人主張扣繳稅額之計算應以所得為基礎，不應以系
    爭費用全額為基礎云云，顯係曲解法律規定。至上訴人另主
    張曼氏期貨公司歷年來均以佣金列報乙節，係屬稽徵人員有
    無輔導人民扣繳稅款之義務，及該管公務員有無行政責任之
    另案問題，核與信賴保護原則無關，亦無從免除上訴人依法
    應負之扣繳義務。故被上訴人依行為時所得稅法第114條第1
    款前段規定，限期責令上訴人補繳應扣未扣之稅款，並處以
    1倍罰鍰，於法並無違誤等語，判決駁回上訴人在原審之訴
    。
五、本院查：
（一）扣繳稅款部分：
１、按「本法稱中華民國來源所得，係指左列各項所得：....
    ..三、在中華民國境內提供勞務之報酬。但非中華民國境內
    居住之個人，於一課稅年度內在中華民國境內居留合計不超
    過90天者，其自中華民國境外僱主所取得之勞務報酬不在此
    限。......九、在中華民國境內經營工商、農林、漁牧、礦
    冶等業之盈餘。......十一、在中華民國境內取得之其他收
    益。」所得稅法第8條第3款、第9款及第11款分別定有明文
    。又「所得稅法第8條於第1款至第10款例示基於各種典型經
    濟行為所獲中華民國來源所得之態樣，另輔以第11款『在中
    華民國境內取得之其他收益』作為概括規定。對概括規定之
    解釋適用，必以不合於例示之各種典型經濟行為獲致之所得
    ，始受概括規定之規範。是在中華民國境內取得之提供勞務
    之報酬而非屬所得稅法第8條第3款、第8款或第9款規定者，
    不得依同法條第11款『在中華民國境內取得之其他收益』之
    規定，而認屬中華民國來源所得。所得稅法第8條第3款乃針
    對提供勞務之報酬所為之一般規定，而同條第9款所稱『工
    商、農林、漁牧、礦冶等業』之經營，其內容包含有勞務之
    提供者，則屬就提供勞務之主體與方式有所限制之規定。是
    營利事業經營其營業事項而包含勞務之提供者，應屬所得稅
    法第8條第9款規定「經營」之範圍。營利事業經營工商、農
    林、漁牧、礦冶等業而包含提供勞務之所得，自應適用所得
    稅法第8條第9款規定，認定其是否為中華民國來源所得。所
    得稅法第8條第9款規定之所得類型，係以是否在中華民國境
    內經營作為是否屬中華民國來源所得之判斷基準。總機構在
    中華民國境外且在中華民國境內無固定營業場所及營業代理
    人之營利事業，雖在中華民國境外就其營業事項而包含勞務
    之提供，但該勞務既在中華民國境內使用後，其經營事實始
    得完成，故其因此自中華民國境內之營利事業所獲致之所得
    ，應係在中華民國境內經營工商、農林、漁牧、礦冶等業之
    盈餘，而屬中華民國來源所得。」復經本院99年度5月第2次
    庭長法官聯席會議決議在案。
２、經查：系爭費用係上訴人為扣繳義務人之曼氏期貨公司，依
    與美國TTS等公司簽訂之「訂單作業／交易執行合約」，給
    付美國TTS等公司提供國外之期貨交易平台聯結，供國內下
    手期貨商對國外期貨商品直接下單以完成期貨複委託交易所
    產生之傳輸費用。而系爭傳輸費用，性質上屬曼氏期貨公司
    取得使用「TTS介面軟體」之對價。並因其不涉及特定或專
    屬性、獨有之特殊技術、秘密方法或登記有案之特許權利，
    故非屬所得稅法第8條第6款所稱之權利金。又依上述合約及
    曼氏期貨公司提出之佣金支出明細，曼氏期貨公司支付TTS
    等公司之款項係包含期貨佣金報酬（此部分被上訴人未責令
    扣繳）及系爭之傳輸費用兩部分等情，已經原審依調查證據
    之辯論結果，認定甚明。可知，美國TTS等公司係因其業務
    之經營，基於上述「訂單作業／交易執行合約」之約定，將
    「TTS介面軟體」供曼氏期貨公司使用，而取得系爭費用。
    是系爭費用縱如上訴人主張其內容包含有勞務之提供，依上
    述本院決議，其本質核屬美國TTS等公司為工商、農林、漁
    牧、礦冶等業務之經營而收取之費用，是系爭費用之所得類
    型應屬所得稅法第8條第9款規範範圍。又美國TTS等公司提
    供之期貨交易平台雖在中華民國境外，惟曼氏期貨公司透過
    TTS介面軟體及網際網路方式與其聯結，形同將期貨交易平
    台延伸至中華民國境內一節，亦經原判決認定甚詳；且依原
    審確定之事實，美國TTS等公司提供國外之期貨交易平台聯
    結，係為供國內下手期貨商對國外期貨商品直接下單以完成
    期貨複委託交易。是透過系爭期貨交易平台，經由使用「TT
    S介面軟體」所為之經營行為，自須與中華民國境內使用之
    因素相連結，其經營事實始得完成，則依上述本院決議，美
    國TTS等公司因此自中華民國境內之曼氏期貨公司獲致之系
    爭傳輸費用，自屬中華民國來源所得。至原判決逕認系爭費
    用係屬所得稅法第8條第11款之其他收益，雖有未洽，然其
    認屬中華民國來源所得之結論則無不合，故原判決關於扣繳
    稅款部分，仍應維持。是上訴意旨援引財政部98年9月3日臺
    財稅字第09804900430號令訂定之「所得稅法第8條規定中華
    民國來源所得認定原則」中，關於「稽徵機關應先釐清交易
    涉及之所得態樣，依其性質分別歸屬適當之所得，不宜逕予
    歸類為其他收益。」之規定，亦無從因之而為有利於上訴人
    之認定。此外上訴意旨執財政部82年3月30日臺財稅第82148
    0043號函釋、信賴保護原則及扣繳稅額之計算應以「所得」
    而非系爭費用全額為基礎等為指摘部分，均已經原判決論斷
    綦詳，並無違背法令或理由不備情事，上訴意旨再執陳詞為
    爭議，自無可採。從而，原判決維持訴願決定及原處分關於
    扣繳稅款部分，而駁回上訴人在原審此部分之訴，核無違誤
    。上訴論旨，指摘原判決此部分違背法令，求予廢棄，為無
    理由，應予駁回。
（二）罰鍰部分：
    按稅捐稽徵法第48條之3規定：「納稅義務人違反本法或稅
    法之規定，適用裁處時之法律。但裁處前之法律有利於納稅
    義務人者，適用最有利於納稅義務人之法律。」上開法條所
    稱之「裁處」，依修正理由說明，包括訴願、再訴願及行政
    訴訟之決定或判決。本件行為時所得稅法第114條第1款前段
    ：「扣繳義務人如有下列情事之一者，分別依各該款規定處
    罰：一、扣繳義務人未依第88條規定扣繳稅款者，除限期責
    令補繳應扣未扣或短扣之稅款及補報扣繳憑單外，並按應扣
    未扣或短扣之稅額處1倍之罰鍰；......。」之規定，嗣於
    98年5月27日修正公布為：「扣繳義務人如有下列情事之一
    者，分別依各該款規定處罰：一、扣繳義務人未依第88條規
    定扣繳稅款者，除限期責令補繳應扣未扣或短扣之稅款及補
    報扣繳憑單外，並按應扣未扣或短扣之稅額處1倍以下之罰
    鍰；......。」即其罰鍰倍數之下限較修正前之規定為低，
    有利於納稅義務人，則依稅捐稽徵法第48條之3規定，本件
    關於裁罰部分即應適用98年5月27日修正公布之所得稅法第
    114條第1款前段規定，被上訴人未及適用，原判決亦未及糾
    正，自有適用法規不當之違法，且與判決結論有影響。故上
    訴意旨就原判決關於罰鍰除復查決定追減部分外，求為廢棄
    ，雖未以此指摘，但此為本院應依職權調查之事項，仍應認
    此部分之上訴為有理由。又因裁罰倍數涉及被上訴人之裁量
    權，爰將原判決關於罰鍰除復查決定追減部分外廢棄，並將
    該部分訴願決定及原處分（除追減部分外之復查決定）均撤
    銷，由被上訴人另為適法之處分。至罰鍰經復查決定追減部
    分，該部分之行政處分因已不存在，上訴人再提起行政訴訟
    求為撤銷，自屬不合法。原審未另以裁定駁回，雖有未洽，
    然其駁回之結論則無不合，仍應維持。上訴意旨就此部分求
    為廢棄，為無理由，應予駁回。
六、據上論結，本件上訴為一部有理由，一部無理由。依行政訴
    訟法第255條第1項、第256條第1項、第259條第1款、第98條
    第1項前段，判決如主文。
中    華    民    國    99    年    7     月    15    日
                    最高行政法院第一庭
                        審判長法官  鄭  淑  貞
                              法官  張  瓊  文
                              法官  姜  素  娥
                              法官  楊  惠  欽
                              法官  胡  方  新

以  上  正  本  證  明  與  原  本  無  異
中    華    民    國    99    年    7     月    16    日
                              書記官  張  雅  琴

司法院資訊處製作；財團法人民間司法改革基金會備份。
